臺北高等行政法院判決
　　　　　　　　　　　　　　　　　　 95年度訴字第2456號
　　　　　　　　　　　　　　　.
原　　　告　甲○○
法定代理人　乙○○
被　　　告　勞工保險局
代　表　人　丙○○（總經理）
訴訟代理人　丁○○
　　　　　　戊○○
上列當事人間因職業災害勞工保護法事件，原告不服行政院勞工
委員會中華民國95年4 月18日勞訴字第0950007237號訴願決定，
提起行政訴訟。本院判決如下：
　　主  文
原告之訴駁回。
訴訟費用由原告負擔。
　　事  實
一、事實概要：原告以其受僱於樂透小吃店（負責人乙○○，即
    原告之父），在93年11月25日上班時受雇主指派，騎乘機車
    （車號：PSW-765 ）外出購物發生車禍致殘，申請職業災害
    勞工殘廢補助（以下簡稱殘廢補助），經被告審查結果，原
    告未領有駕駛執照駕車肇生事故，依「勞工保險被保險人因
    執行職務而致傷病審查準則」（以下簡稱審查準則）第18條
    第1 項第2 款規定，不得視為職業傷害，乃於95年1 月9 日
    以保護一字第09560005290 號函核定所請不予補助。原告不
    服，提起訴願，亦遭決定駁回，遂向本院提起行政訴訟。
二、兩造聲明：
　(一)原告聲明：（依原告於準備程序中所為聲明如下）
    1.訴願決定及原處分均撤銷。
    2.被告應為原告殘廢給付之申請應予准許之處分。
    3.訴訟費用由被告負擔。
　(二)被告聲明：
    1.駁回原告之訴。
    2.訴訟費用由原告負擔。
三、兩造爭點：原告於車禍當時是否確係受僱於其父所經營之樂
              透小吃店？
　(一)原告主張之理由：（原告未於言詞辯論期日到場，據其前所
                      提訴狀及於準備程序中所為主張如下）
    1.本件原告之父及其友人共同承租臺中市政府中正公園游泳
      池餐飲部營業，二人各分時段獨立經營（原告之父承租時
      段為晚間8 時至翌日8 時），各自支付薪資雇用人員協同
      處理店務，原告自93年5 月1 日起即受僱於其父經營之小
      吃店處理所有事務，包括廚房事務及貨物補足。事故發生
      當日廚房欠缺味素等調味料，原告為使其職務能順利執行
      ，乃受雇主指派外出採購，因機車係一般現代人最便利交
      通工具，加上凌晨時段無其他可代替之大眾交通工具，且
      路上車輛不多，原告遂騎乘機車至附近便利商店購買味素
      ，以利其職務之遂行，詎於健行路、永興街口與訴外人王
      瑋駿駕駛之自小客車發生碰撞事故，致原告迄今仍無法處
      理自己之事務，經家屬聲請禁治產，臺灣南投地方法院業
      於94年3 月21日以93年度禁字第63號民事裁定宣告原告為
      禁治產人。
    2.經查原告於上班時受雇主指派，騎乘機車外出購物發生車
      禍致殘，其受傷過程符合審查準則第3 條第1 項「被保險
      人因執行職務而致傷害者，為職業傷害。」規定，確為職
      業災害，有職業災害勞工保護法之適用。一般小吃店均係
      由雇主與一、二位員工經營，薪資亦係於雇用之初談妥，
      並於固定時間以現金給予，通常不會有打卡紀錄、薪資紀
      錄及扣繳憑單紀錄等資料，實難謂無上述各項紀錄，即可
      認定雙方未有僱傭之事實，且雇用親屬經營店務係臺灣特
      有之特殊關係，其僱傭關係也不因未簽訂契約而不存在。
      況車禍發生之地點不但距離小吃店不遠，且時間為凌晨4
      點多，時值冬季，若非工作需要，年僅16歲之小孩子何苦
      須冒著寒冬騎乘機車外出？足見訴願決定所言難以認定原
      告有受其父雇用從事餐飲販賣工作等語，實為被告拒不理
      賠之無妄推論。
    3.次按「無行政程序行為能力者，應由其法定代理人代為行
      政程序行為。」，為行政程序法第22條第2 項明定。本件
      原告因禁治產宣告而無行政程序能力，原告之父為其法定
      代理人，依前揭法條規定，自得代原告進行一切行政程序
      。而所謂利害關係係指行政行為中有關於授益行政處分之
      處理人員，若與承辦案件有利害關係時，始有迴避之義務
      ，是訴願決定僅以原告之父於本件顯有利害關係，全盤否
      認其所為之一切說明，於法無據。
    4.又被告於原告提出保險給付申請後，即指派訪查人員查訪
      原告，而訪查人員對於勞保各項業務應係最為熟稔，懂得
      如何操作保險效力，尤對於如何詢問相關情節始能幫被保
      險人爭取最有利之權利，更為知悉。然細看本件訪查紀錄
      ，僅由被告提出有利於其自身之問題，對於被保險人是否
      合於執行職務等有利事項全未提問，只針對被保險人不利
      之處提出詢問，就行政程序法第9 條「行政機關就該管行
      政程序，應於當事人有利及不利之情形，一律注意。」規
      定而言，似有避重就輕之意。且訪談紀錄記載樂透小吃店
      於事故當時共雇用6 至7 人，惟卻未就原告之父及其友人
      共同承租卻各分時段獨自營業之關係進行詢問，實有欠周
      詳。另被告對於原告之工作內容尚未深入了解即作出判斷
      ，亦過於草率，蓋被告應參酌被保險人所有資料，以最寬
      鬆標準作出是否理賠之判斷，倘對於家屬所提出之相關資
      料若有疑慮，應即給予說明之機會。準此，被告未依法定
      程序，逕以原告未領有駕駛執照，依審查準則第18條第1
      項第2 款規定，不得視為職業傷害，作出所請不予補助之
      不利益處分，顯有違誤。綜上所述，原處分應予撤銷，被
      告應為原告殘廢給付之申請應予准許之處分。
　(二)被告答辯之理由：
    1.按「未加入勞工保險而遭遇職業災害之勞工，雇主未依勞
      動基準法規定予以補償時，得比照勞工保險條例之標準，
      按最低投保薪資申請職業災害殘廢、死亡補助。」，為職
      業災害勞工保護法第6 條第1 項所規定。次按「勞保局受
      理本法第6 條第1 項、第8 條第1 項、第2 項、第9 條第
      1 項及第20條之補助申請時，勞工職業災害之認定，準用
      勞工保險被保險人因執行職務而致傷病審查準則、勞工保
      險職業病種類表及中央主管機關核准增列之勞工保險職業
      病種類之規定。」，復為職業災害勞工保護法施行細則第
      10條所明定。又「本準則依勞工保險條例（以下簡稱本條
      例）第34條第2 項規定訂定之。」、「被保險人因執行職
      務而致傷病之審查，除法令另有規定外，依本準則辦理。
      」、「保險因公差由日常、住處所或就業場所出發，至公
      畢返回日常居、住處所或就業場所期間之職務活動及合理
      途徑發生事故而致之傷害，視為職業傷害。」、「被保險
      人於第4 條、第9 條、第10條、第16條及第7 條之規定而
      有左列情事之一者，不得視為職業傷害：．．．二、未領
      有駕駛車種之駕駛執照駕車者。．．．」，審查準則第1
      條、第2 條、第9 條及第18條第1 項第2 款分別定有明文
      。
    2.本件經被告派員訪查，據原告之父告稱，其係與一名為阿
      義之男子共同承租臺中市政府中正公園游泳池之餐飲部，
      從事餐飲販賣工作，共雇用員工6 至7 人，至94年2 月停
      止營業，所有93年員工薪資紀錄、打卡紀錄、扣繳憑單等
      均未保留；原告自93年5 月1 日開始幫忙工作，月薪約新
      台幣（下同）1 萬8 千元，惟因與原告係父子關係，故未
      簽訂勞動契約等語，有被告所屬台中市辦事處於94年12月
      28日所為之業務訪查紀錄可稽。次據臺中市警察局第二分
      局94年12月26日中分二交字第0940040680號函及所附道路
      通事故現場圖所示，原告係於93年11月25日凌晨4 時17分
      騎乘機車，自美德街沿永興街右轉健行路行駛，在健行路
      、永興街口與王瑋駿駕駛之自小客車發生碰撞事故，肇事
      原因為王瑋駿與原告一方涉嫌違反號誌管制（闖紅燈）。
      又按交通部公路總局臺中區監理所臺中市監理站94年12月
      22日中監中字第0940006285函所載，原告駕駛之機車係原
      告所有，原告尚未領有機車駕駛執照。綜上，原告之父既
      稱所有93年員工薪資紀錄、打卡紀錄、扣繳憑單等均未保
      留，且原告亦未能提出證據證明受僱於其父乙○○，則原
      告所稱渠等間具勞僱關係，實難令人採信，況原告於事故
      當日發生車禍致殘，係屬無照駕車之行為，渠等間縱具勞
      僱關係，依審查準則第18條第1 項第2 款之規定，亦不得
      視為職業傷害。本件既非屬遭遇職業災害致殘，即不合前
      揭請領要件，被告核定不予補助，要屬當然。是原告之訴
      為無理由，應予駁回。
　　理  由
一、本件原告經合法通知，未於言詞辯論期日到場，核無行政訴
    訟法第218 條準用民事訴訟法第386 條所列各款情形，爰依
    被告之聲請，由其一造辯論而為判決；又本件起訴時被告之
    代表人為史哲，嗣於本件訴訟程序進行中變更蔡吉安，再變
    更為丙○○，茲分別由渠等聲明承受訴訟，核均無不合，皆
    應予准許，均合先敘明。
二、按「未加入勞工保險而遭遇職業災害之勞工，雇主未依勞動
    基準法規定予以補償時，得比照勞工保險條例之標準，按最
    低投保薪資申請職業災害殘廢、死亡補助。」，職業災害勞
    工保護法第6 條第1 項定有明文。又按「勞保局受理本法第
    6 條第1 項、第8 條第1 項、第2 項、第9 條第1 項及第20
    條之補助申請時，勞工職業災害之認定，準用勞工保險被保
    險人因執行職務而致傷病審查準則、勞工保險職業病種類表
    及中央主管機關核准增列之勞工保險職業病種類之規定。」
    ，復為職業災害勞工保護法施行細則第10條所規定。
三、按當事人主張事實，須負舉證責任，倘其所提出之證據，不
    足為主張事實之證明，自不能認其主張之事實為真實。行政
    法院（現改制為最高行政法院）39年判字第2 號著有判例。
    本件原告於94年12月13日以其受僱於其父所經營之樂透小吃
    店，前於93年11月25日上班時受雇主指派，騎乘車牌號碼
    PSW-765 號機車外出購物發生車禍致殘為由，向被告申請殘
    廢補助，被告以原告未領有駕駛執照駕車肇生事故，依審查
    準則第18條第1 項第2 款規定，不得視為職業傷害，而予以
    否准所請等情，有原告勞工保險局職業災害勞工殘廢補助申
    請書、勞工保險殘廢診斷書等影本附於原處分卷可稽。原告
    對其係無照駕駛機車一節固不爭執，惟主張其確係受其父雇
    用從事餐飲販賣工作等語，被告則以原告須提出93年度扣繳
    憑單、給付薪資紀錄、上、下班打卡出勤紀錄卡等資料，以
    判定是否為受僱之勞工，且因原告係無照駕駛，不得視為職
    業傷害，被告所為否准殘廢補助申請之處分，自無違誤等語
    資為答辯。茲兩造所爭執者厥為原告當時是否受僱於其父經
    營之樂透小吃店？經查，職業災害勞工保護法立法之目的係
    為保障職業災害勞工之權益，加強職業災害之預防，以促進
    就業安全及經濟發展。而職業災害勞工保護法所保護勞工之
    範圍，包括勞工保險之被保險人及未加入勞工保險之勞工，
    職業災害勞工保護法第9 條規定之未加入勞工保險勞工欲申
    請同法第8 條第1 項各項規定之補助時，依職業災害勞工保
    護法施行細則第15條規定，此「勞工」包括實際從事勞動之
    受僱或自營作業之勞工。本件原告雖主張其實係受僱於其父
    所經營之樂透小吃店云云，然迄未提出任何積極證據以實其
    說，徵之前開判例，自難謂其已盡舉證責任，所言殊難採信
    ；且原告於93年度並無任何綜合所得申報資料，業經本院向
    財政部臺灣省中區國稅局函查甚明，有該局埔里稽徵所96年
    2 月9 日中區國稅埔里二字第0960001899號函及所附原告及
    其父乙○○93年度綜合所得稅稅籍資料清單、各類所得資料
    清單暨93年度綜合所得稅核定通知書等列印各1 份可資參照
    ，是原告於93年度並未受僱於任何人，亦無任何薪資所得，
    堪以確定。故原告既非受雇勞工即實際從事勞動之受僱人，
    並不符合職業災害勞工保護法第6 條規定之請領條件，其申
    請殘廢補助，自非適法。本件被告以原告係無照駕駛，不得
    視為職業傷害，而予以否准原告殘廢補助之申請，所為處分
    理由雖有不同，惟結論並無二致。從而本件被告所為處分，
    揆諸首揭法條規定，並無違誤，訴願決定予以維持，亦無不
    合，原告徒執前詞，訴請撤銷，為無理由，應予駁回。至原
    告訴之聲明第2 項義務訴訟部分，因訴之駁回而失所附麗，
    亦應併予駁回。另兩造其餘之主張及陳述等，因與本件判決
    結果不生影響，爰不予一一指駁論述，附此述明。
據上論結，本件原告之訴為無理由，依行政訴訟法第218 條、民
事訴訟法第385 條第1 項前段、行政訴訟法第98條第3 項前段，
判決如主文。
中　　華　　民　　國　　96　　年　　3　　 月　　26　　日
                          第七庭審判長法  官　李得灶
                                      法  官　林玫君
                                      法  官　林育如
上為正本係照原本作成。
如不服本判決，應於送達後20日內，向本院提出上訴狀並表明上
訴理由，如於本判決宣示後送達前提起上訴者，應於判決送達後
20日內補提上訴理由書（須按他造人數附繕本）。
中　　華　　民　　國　　96　　年　　3 　　月　　26　　日
　　　　　　　　　　　　　　　        書記官　蘇亞珍
